【裁判字號】    95,重上更(一),31
【裁判日期】    951130
【裁判案由】    確認本票債權不存在等
【裁判全文】
臺灣高等法院臺中分院民事判決      95年度重上更(一)字第31號
上  訴  人  有限責任台中市第二信用合作社
法定代理人  甲○○
訴訟代理人  吳光陸律師
            廖瑞鍠律師
被  上訴人  乙○○
訴訟代理人  洪永叡律師
上列當事人間請求確認本票債權不存在事件，上訴人對於中華民
國93年9月10日臺灣臺中地方法院92年度重訴字第681號第一審判
決提起上訴，經最高法院第一次發回更審，本院於95年11月22日
言詞辯論終結，判決如下：
    主  文
上訴駁回。
第二審及發回前第三審訴訟費用由上訴人負擔。
    事實及理由
壹、程序方面：
一、本件上訴人原名為保證責任台中市第二信用合作社，嗣於民
    國（下同）九十三年七月一日更名為有限責任台中市第二信
    用合作社，上訴人聲明承受訴訟，核無不合，應予准許，合
    先敘明。
二、按民事訴訟法第二百四十七條所謂即受確認判決之法律上利
    益，係指因法律關係之存否不明確，致被上訴人在私法上之
    地位有受侵害之危險，而此項危險得以對於被告之確認判決
    除去者而言，最高法院四十二年台上字第一○三一號著有判
    例可資參照。經查，本件被上訴人主張上訴人所持有以其為
    共同發票人之如附表編號一、二、三所示之三紙本票債權及
    其票據行為之基礎原因法律關係不存在等語，上訴人則否認
    之，是被上訴人法律上地位受有侵害之虞，自有受確認判決
    之法律上利益，亦併敘明。
貳、實體方面：
一、被上訴人起訴主張：
(一)、上訴人所持有以伊為共同發票人之如附表編號一、二、三所
    示之三紙本票（下稱系爭三紙本票）上「乙○○」之簽名非
    伊本人所親簽，系爭三紙本票之印文雖係伊所有，惟均係訴
    外人楊澄雄所盜蓋，且簽名亦係楊澄雄所偽簽，此由下列事
    證可以得知：系爭本票上以伊為發票人名義之住址係記載
    台中市○區○○路一段一一六號二樓二○四室（下稱被上訴
    人本票住址），與伊之住址台南市○區○○路一段七○二巷
    二五號明顯不同，而伊從未在上開本票住址居住、辦公。
    本票上以伊名義簽名之筆跡與記載伊本票住址之筆跡以肉眼
    觀察明顯相同，再對照證人楊澄雄寄給原審之書狀上所載之
    楊澄雄地址為台中市○區○○路一段一一六號二樓二○四室
    與上開伊本票住址相同，筆跡亦明顯相同，足證系爭三紙本
    票確為楊澄雄偽造被上訴人簽名，楊澄雄既偽造系爭本票上
    伊之簽名、地址，則依常情系爭本票上之伊印章應係楊澄雄
    所盜蓋。系爭三紙本票係楊澄雄拿去向上訴人聲請，聲請
    辦理時伊並未在場，業經上訴人承辦人陳德發等人證述在案
    ，亦足以證明系爭本票上伊之印文確係楊澄雄所盜蓋。楊
    澄雄除於九十二年六月十六日親自書立切結書並簽名蓋章，
    對伊主張系爭三紙本票上之發票人乙○○、林薛綿之簽名蓋
    章係楊澄雄未經伊授權同意而擅自簽章，三張本票借款亦為
    楊澄雄所貸領，且願意負擔伊因此事件相關訴訟所需支付之
    律師費、訴訟費，上開切結書並經律師在場見證外，並經律
    師及證人楊澄雄到庭具結屬實。足證系爭三紙本票之伊為發
    票人部份確係楊澄雄所偽簽盜蓋。
(二)、伊除於八十四年四月十七日簽訂約定書時曾與上訴人承辦人
    員對保外，其後各筆借款包括系爭三筆以伊為借款人名義或
    連帶保證人名義之借款及簽立本票均未與伊對保，故伊實對
    上開各筆借款及簽立本票等事情完全不知。而訴外人楊澄雄
    所以會持有系爭本票上之伊印章，係因楊澄雄欲以伊名義向
    上訴人向上分社借貸新臺幣（下同）三百萬元，乃於八十四
    年四月十七日由楊澄雄帶伊至上訴人向上分社簽訂借款約定
    書對保用印及開戶，並於三百萬元之本票上親自簽名蓋章，
    印章係伊同意由楊澄雄自行刻印後帶到上訴人向上分社蓋印
    ，伊開戶對保簽章用印後，楊澄雄表示會歸還此三百萬元，
    且仍須使用印章及存摺，希望伊將存摺及印章暫時交伊保管
    ，伊不疑有詐而同意交楊澄雄保管。上開三百萬元借款，實
    際為楊澄雄借貸使用，楊澄雄已於八十四年農曆年底前至上
    訴人向上分社清償完畢，此業經兩造所不爭執。而伊的存摺
    、印章沒有收回，是因為楊澄雄於八十四年四月十七日辦理
    貸款後，七月撥款後還需領款，中間還要繳利息，需要用到
    伊印章及存摺，所以伊將存摺及印章放在楊澄雄處，楊澄雄
    曾說還清貸款後要將存摺、印章交還伊，嗣後楊澄雄還清後
    ，卻未將存摺印章交還，伊後來忘記了這件事情之故。至於
    上訴人主張伊於八十六年一月十七日向上訴人向上分社借款
    三百萬元，上訴人於同日撥貸三百萬元入伊之帳戶，嗣陸續
    辦理展期，最後一次展期為九十年一月十九日由伊及三位連
    保人共同簽發系爭附表編號三之本票交付上訴人等情節，並
    非事實。依伊嗣後向上訴人調閱上開八十六年一月十七日借
    款申請書內容觀之，申請人乙○○及住址均非伊所親自簽名
    ，乃係楊澄雄未經伊同意而簽名填字，乙○○印章為楊澄雄
    將其保管未歸還伊之印章擅自加蓋，申請人之住址為楊澄雄
    之辦公住址，非伊之戶籍地、住居所地或辦公處所，伊對此
    筆借貸完全不知情，雖上訴人將三百萬元匯入伊之帳戶，惟
    該帳戶係先前伊於八十四年四月十七日開戶，楊澄雄未予歸
    還之帳戶，上開帳戶之款項出入均係楊澄雄經手處理，伊完
    全未經手，亦不知有款項出入。故此筆借款自八十六年一月
    十七日至嗣後陸續展期至九十年一月十九日最後一次展期以
    伊名義簽發之本票，均非伊所親自簽發，伊亦未授權楊澄雄
    簽發，亦未收到或使用該筆借款，伊自無須負系爭本票票款
    及借款之清償責任。
(三)、以東資營造有限公司（下稱東資公司）名義向上訴人北屯分
    社借款一千四百萬元，並以伊為連帶保證人部份，及以林崇
    派名義向上訴人向上分社借款三百萬元並以伊為連帶保證人
    部份，均係楊澄雄所為，伊並未親自簽名蓋章同意當連帶保
    證人，用印部份均為楊澄雄以上開保管未歸還伊之印章擅自
    加蓋借款文件及系爭本票上，均未經過伊之同意及授權楊澄
    雄簽名蓋章當連帶保證人，伊自無須負連帶保證之責任。
(四)、伊於八十四年四月十七日與上訴人所簽立之約定書（下稱系
    爭約定書）第二條約定，顯然將上訴人應自行負起之經營成
    本風險管理，在交易雙方間作不合理之分配，且伊相較於上
    訴人間，顯屬經濟上之弱者，而伊對本件交易資訊及交易過
    程，相對於上訴人而言，亦立於不平衡之狀態，則該約定書
    條款，按其情形對於伊顯失公平，依民法第二百四十七條之
    一第二款規定，應屬無效。從而，上訴人援引該約定書條款
    主張系爭本票確係伊遭楊澄雄盜蓋，伊仍應負責清償云云，
    並不可採。
(五)、綜上，伊就上開三筆本票票據債務及基礎原因關係所生之債
    務均不存在，因未經確定判決確認不存在之前，伊之財產仍
    有受侵害之危險，伊自有提起本件確認之訴之法律上利益。
    並求為判決：確認上訴人所持有伊為共同發票人之如附表編
    號一、二、三所示，面額分別為一千四百萬元、三百萬元、
    三百萬元之本票對伊之票據債權及票據行為之基礎原因法律
    關係不存在等語。答辯聲明求為判決：(一)上訴人之上訴駁回
    。(二)第二審訴訟費用由上訴人負擔。
二、上訴人則以：
(一)、系爭三紙本票乃借款之擔保，其借款及簽立經過為：系爭
    一千四百萬元之本票乃東資公司於八十九年三月七日向被上
    訴人申請借款（三月九日撥款），而邀被上訴人及訴外人林
    薛綿、鄭敏、林崇派為連帶保證人，借款期間三個月，借款
    屆期，即一再申請展延，而於最後一次九十年二月二十日借
    款展期時，共同簽發予上訴人。系爭附表編號二之本票，
    乃是訴外人林崇派於八十六年一月六日邀同被上訴人及訴外
    人林薛綿為連帶保證人向上訴人借款三百萬元，上訴人於八
    十六年一月十三日撥貸三百萬元，當時曾共同簽發本票予上
    訴人，嗣後借款到期，又不斷辦理展期，而於最後一次九十
    年一月十九日辦理展期時，共同簽發予上訴人。系爭附表
    編號三之本票，乃是被上訴人邀林薛綿、林崇派、李錦耀為
    連帶保證人於八十六年一月十七日向上訴人借款三百萬元，
    上訴人於八十六年一月十七日撥貸三百萬元入被上訴人帳戶
    ，當時曾共同簽發本票交付上訴人，嗣該筆借款到期後，曾
    陸續辦理展期，而於最後一次九十年一月十九日辦理展期時
    ，共同簽發交付予上訴人。
(二)、被上訴人除於八十四年四月十四日在上訴人處設立0000000
    活儲帳戶外，另於八十四年八月三十日在上訴人處設立0000
    00000甲存帳戶（即支票存款帳戶），該甲存支票存款00000
    0000帳戶之資金，係從上述活儲0000000帳戶轉帳過去；而
    系爭借款中之一筆借款是以被上訴人當借款人，於八十六年
    一月十七日借三百萬元，也是撥入上述活儲帳戶，貸款利息
    也是自該帳戶支付。該活儲帳戶是乙○○在使用，其不應不
    知情。退一步言，縱認上述活儲0000000帳戶及甲存0000000
    00帳戶均是楊澄雄在使用，則乙○○應是知情之人頭戶，其
    將印章、存摺、支票簿及帳戶長期借予楊澄雄使用，顯係有
    概括授權楊澄雄以其名義借款或作保證人，並使用其支票及
    使用上述活儲及甲存兩帳戶，被上訴人自應負授權人之責任
    。再退一步而言，縱認系爭本票上之印章非被上訴人所蓋用
    ，其亦未授權楊澄雄使用。但查，被上訴人自承有授權楊澄
    雄刻印及自承曾同意楊澄雄於八十四年間以其名義向上訴人
    貸一筆三百萬元的借款，並長期將印章、存摺交付楊澄雄保
    管使用，其亦應依民法第一百六十九條表見代理之規定對上
    訴人負授權之責任。
(三)、被上訴人於八十四年四月十七日簽立系爭約定書，並經有對
    保手續。該約定書之前言約定「立約定書人（以下簡稱立約
    人）與台中市第二信用合作社（包括總社及所屬各分支機構
    ，以下簡稱貴社）約定，立約人對貴社之一切受（授）信往
    來，願遵守左列各條款」。第一條約定「本約定書所稱一切
    債務，係指立約人對貴社所負之票據、借款、墊款、保證等
    債務及其他債務，並包括其利息、遲延利息、違約金、損害
    賠償及其他有關費用。」；第二條約定「立約人因名稱、組
    織、章程內容、印鑑、代表人、代表人權限範圍或其他足以
    影響權益變更情事發生時，應即以書面將變更情事通知貴社
    ，並辦妥變更或註銷留存印鑑之手續。於未為前項通知及變
    更或註銷留存印鑑手續前與貴社所為之交易，立約人均願負
    其責任，如因而造成貴社損害，並負賠償責任。」即被上訴
    人經對保手續後，在約定書上所留存之印鑑印文，為兩造一
    切受（授）信往來之憑藉，如印鑑有變更時，應以書面通知
    上訴人，並應辦變更或註銷留存印鑑之手續。系爭三紙本票
    及其借款均經上訴人核對被上訴人留存之印鑑無誤，且被上
    訴人亦自承印文為真實，被上訴人自應負責借款責任及發票
    人責任。上述約定書條款，與台灣地區各家銀行之約定書條
    款相同，並非上訴人所獨創。該約定書條款也行之多年，與
    國家社會之一般要求利益無違，亦與社會一般道德觀念無違
    背，並無違背公平，最高法院也從未認上述約定書條款有違
    背公平之處，如九十三年台上字第九六○號、九十一年台上
    字第六四五號民事判決。且並非每次借款之展期，均須對保
    ，對保與否，乃是上訴人之權利而非義務，對保是在保障上
    訴人非在保障借款人或保證人。原審以系爭借款曾多次展期
    ，均未通知被上訴人對保為由，而認定約定書之條款無效，
    亦屬不當。
(四)、上訴聲明求為判決：(一)原判決廢棄。(二)被上訴人在第一審之
    訴駁回。(三)第一、二審訴訟費用由被上訴人負擔。
三、兩造不爭執之事實：
(一)、被上訴人曾於八十四年四月十七日之系爭約定書上簽名、蓋
    章，並對保。
(二)、除八十四年四月十七日簽訂系爭約定書被上訴人曾對保外，
    其後各筆以被上訴人為借款人名義或連帶保證人名義之借款
    及簽立本票均未與被上訴人對保，即系爭三筆借款及簽發本
    票，上訴人並未與被上訴人對保。
(三)、八十四年四月十七日之約定書上蓋用之被上訴人印章與系爭
    三紙本票上蓋用被上訴人名義之印章相同，即系爭三紙本票
    上之被上訴人印文為真正。
(四)、系爭三紙本票上被上訴人之簽名非被上訴人本人所親簽。
(五)、系爭三張本票借款係楊澄雄持向上訴人聲請，聲請辦理時被
    上訴人並未在場。
(六)、被上訴人曾於八十四年四月十七日向上訴人借款三百萬元，
    業已還清，且該筆借款與本案無關。
(七)、系爭三紙本票乃下開借款展期時所開立之擔保（惟被上訴人
    主張並未同意借款及開立本票）：系爭一千四百萬元之本
    票乃東資公司於八十九年三月七日向上訴人申請借款（三月
    九日撥款），而邀被上訴人及訴外人林薛綿、鄭敏、林崇派
    為連帶保證人，借款期間三個月，借款屆期，即一再申請展
    延，而於最後一次九十年二月二十日借款展期時，共同簽發
    予上訴人。系爭附表編號二之本票，乃是訴外人林崇派於
    八十六年一月六日邀同被上訴人及訴外人林薛綿為連帶保證
    人向上訴人借款三百萬元，上訴人於八十六年一月十三日撥
    貸三百萬元，當時曾共同簽發本票予上訴人，嗣後借款到期
    ，又不斷辦理展期，而於最後一次九十年一月十九日辦理展
    期時，共同簽發予上訴人。系爭附表編號三之本票，乃是
    被上訴人邀林薛綿、林崇派、李錦耀為連帶保證人於八十六
    年一月十七日向上訴人借款三百萬元，上訴人於八十六年一
    月十七日撥貸三百萬元入被上訴人帳戶，當時曾共同簽發本
    票交付上訴人，嗣該筆借款到期後，曾陸續辦理展期，而於
    最後一次九十年一月十九日辦理展期時，共同簽發交付予上
    訴人。
四、兩造爭執要點，經協議如下（見本院卷第二十六頁背面）：
(一)、系爭三紙借款及本票上之被上訴人名義印章是否為楊澄雄所
    盜蓋？
(二)、被上訴人須否負表見代理之責任？
(三)、系爭約定書第二條約定得否適用民法第二百四十七條之一第
    二款之規定，而認定其約定顯失公平，應為無效？
(四)、對被上訴人於八十六年一月十七日向上訴人借貸之三百萬元
    ，有撥入被上訴人之帳戶，該筆借款到期後再展期（最後一
    次展延日期為九十年一月十九日，期日為九十四年四月十九
    日並簽發系爭三百萬元本票交付上訴人），該筆借款被上訴
    人是否應負責？
五、系爭三紙借款及本票上之被上訴人名義印章是否為楊澄雄所
    盜蓋？查：
(一)、兩造對於被上訴人曾於八十四年四月十七日向上訴人借款三
    百萬元，業已還清，該筆借款與本案無關。而系爭三筆借款
    及本票，乃是八十六年之後之另三筆借款到期後，不斷展期
    ，而於最後一次借款展期時同時簽發系爭三紙本票供作擔保
    而來，且除被上訴人於八十四年四月十七日向上訴人借款及
    開戶時，兩造簽訂約定書時曾有對保外，其後各筆以被上訴
    人為借款人名義或連帶保證人名義之借款及簽立本票均未與
    被上訴人對保，即系爭三筆借款及簽發本票，上訴人並未與
    被上訴人對保，並且八十四年四月十七日之約定書上蓋用之
    被上訴人印章與系爭三紙本票上蓋用被上訴人名義之印章相
    同，其印章確屬被上訴人之印章，系爭三紙本票上被上訴人
    之簽名非被上訴人本人所親簽等情，有上訴人提出之本票三
    紙、歷次借款明細表三紙及其借款申請書三份在卷可稽，且
    為兩造所不爭執，此部分堪信為真實。
(二)、系爭三筆借款及開立本票，均是由楊澄雄向上訴人申請，申
    請辦理時被上訴人並未在場，僅由上訴人承辦職員以被上訴
    人留存之印鑑核對後，即加以核貸展延等情，亦為兩造所不
    爭執，且證人即上訴人當時之承辦職員陳德發、賴建章、鄭
    靜宜於原審到庭結證屬實（見原審卷第九十七、一三０、一
    四０、一四一頁），足見被上訴人稱系爭三筆本票借貸，伊
    並未到上訴人銀行辦理等語，應可採信。
(三)、被上訴人主張系爭三紙借款申請書及本票上之被上訴人名義
    印章確為楊澄雄所盜蓋乙節，有提出楊澄雄親自簽章書立之
    切結書附卷可稽（見原審卷第四十七頁），依該切結書內容
    之記載，楊澄雄對於被上訴人於民事訴訟上主張其觸犯偽造
    有價證券罪刑責之指控既不爭執，進而請求被上訴人撤回訴
    訟，承諾負擔被上訴人因本件相關訴訟之費用，而簽認做成
    切結書。雖該切結書乃證人於法院外以書狀所為之陳述，且
    未經兩造同意，惟上開切結書既經律師洪永叡在場見證簽認
    ，並經證人洪永叡律師到庭具結證述：「（問：切結書是如
    何作成？）切結書四（應為「是」之誤）我依原告（即被上
    訴人）跟楊澄雄所協議內容應原告要求所製作，且楊澄雄到
    我事務所來，我讓他看過並簽名，內容楊澄雄清楚瞭解，他
    有閱讀清楚才簽名及書寫年籍住址，我也確定楊澄雄本人沒
    錯」等語（見原審卷第一百七十六頁），又本院觀之該切結
    書內楊澄雄之印章與原審傳訊楊澄雄到庭作證時，其具狀向
    原審法院請假之印文相同（見原審卷第六十五頁），堪認該
    切結書確為楊澄雄所親自簽認無誤。
(四)、就上開切結書，證人楊澄雄於本院前審證稱：「（提示原審
    卷第四十七頁，切結書是否你立的？）名字是我寫的，切結
    書是洪律師寫的我照抄的，裡面的內容有些出入，剛開始借
    款的時候，第一次對保乙○○有去，圖章在我那裡，之後有
    一次到期換單是乙○○寫好的，之後每一次換單都是我代寫
    的，乙○○沒有寫，經過好幾年，每次利息都有照付，所以
    二信也沒有覺得怎麼樣，就是說由我代寫，因為圖章在我這
    裡，與之前的印鑑相同，二信的經理也沒有覺得怎麼樣，幾
    年來利息都有照付，乙○○他問我，我說還掉了，事實上還
    沒有還，幾年來我每個月利息也照付，至於另外一千四百萬
    那張是向上的經理換到北屯那邊，他都知道瞭解這個事情，
    圖章也一樣，同樣的經理，看到印鑑也相同，所以也不覺得
    怎麼樣，一千四百萬元被上訴人乙○○完全不知道，我借了
    很久，利息也照付，後來我週轉不靈，事情才爆發出來。」
    、「（問：你說協議書內容哪個地方與事實有出入？）大致
    是對的，但是有一點頭一次開始借款對保的時候，被上訴人
    乙○○知道的，只有這一點不符，其他的都相符。第一次借
    款那筆有換單，第一次換單的時候，被上訴人乙○○有他寫
    的，後來就不是他寫的。」、「（問：原判決所示這三張本
    票上被上訴人乙○○的印章是何人蓋的？名字是何人簽的？
    借款他是否知道？提示九十二年中簡字第二三○九號）這三
    張都是我寫的，印章也是我蓋的，因為印章是原來開戶的印
    章，這三筆借款是我工廠要用的，我出面去借的，本票上的
    發票人他們（除了被上訴人乙○○之外）知道我去借錢，他
    們有同意我去借錢，一千四百萬元被上訴人乙○○並不知道
    ，三百萬元的借款頭一次他知道，第一次換單他知道。」、
    「頭一次對保的他知道，之後借的他就不知道了。」、「（
    問：用乙○○的名義借錢有無跟他說要借多少？）之前有說
    ，後來就沒有說了，一千四百萬的他不知道，三百萬頭一次
    對保的他知道，後來的他就不知道了。」、「（問：是不是
    被上訴人乙○○將存摺印章放在你那裡，就是同意你去借錢
    運用？）我去借錢當然我在用，所以印章存摺放在我這裡，
    事實上是以他的名義去借，但是是我在用，所以存摺印章放
    在我這裡，後來借的他就不知道的，所以一千四百萬、三百
    、三百再借他也不知道，他問我我就說還掉了。」、「（問
    ：剛才提示的三張本票的印章是你蓋章的，被上訴人乙○○
    有無同意？）他不知道，何來同意。」等語（見本院九十三
    年度重上字第一○四號卷第七十六至八十一頁），依切結書
    內容之記載顯示，楊澄雄對於被上訴人於民事訴訟上主張其
    觸犯偽造有價證券罪刑責之指控既不爭執，進而請求被上訴
    人撤回訴訟，承諾負擔被上訴人因本件相關訴訟之費用而簽
    認作成切結書，以及本件系爭三筆借款及本票上訴人確實未
    曾向被上訴人對保，僅憑被上訴人留存之印文即加以核貸等
    情，足信被上訴人主張系爭三筆借款及本票，乃是楊澄雄所
    盜簽盜蓋，該三筆借款確為楊澄雄所貸領等情，尚非無稽，
    堪信為真實。
六、被上訴人應否負表見代理之責？
(一)、按由自己之行為表示以代理權授與他人者，對於第三人應負
    授權人之責任，必須本人有表見之事實，足使第三人信該他
    人有代理權之情形存在，始足當之（最高法院六十年台上字
    第二一三○號判例意旨參照）。又我國人民將自己印章交付
    他人，委託該他人辦理特定事項者，比比皆是，倘持有印章
    之該他人，除受託辦理之特定事項外，其他以本人名義所為
    之任何法律行為，均須由本人負表見代理之授權人責任，未
    免過苛。原審徒憑上訴人曾將印章交付與呂某之事實，即認
    被上訴人就保證契約之訂立應負表見代理之授權人責任，自
    屬率斷（最高法院七十年台上字第六五七號判例意旨參照）
    。再者，最高法院九十二年台上字第一五三六號判決亦載明
    「系爭支票既屬偽造，則不論上訴人是否為善意受讓系爭支
    票，被上訴人均不負發票人之責，上訴人對於被上訴人自無
    票款請求權。又偽造系爭支票既屬不法行為，自無得成立表
    見代理之虞地，被偽造發票人名義之被上訴人本人究不負票
    據債務人之責任」，是以代理權限於意思表示範圍以內，不
    得為意思表示以外之行為，故不法行為不僅不得成立代理，
    且亦不得成立表見代理。
(二)、本件上訴人除於八十四年四月十七日被上訴人開戶借款、簽
    訂約定書時才有與被上訴人對保外，其後各筆包括八十六年
    、八十九年間之系爭三筆借款（詳如上訴人於原審九十三年
    五月四日答辯狀所附之放款、借款明細表），其中以被上訴
    人為借款人名義或連帶保證人名義之借款及簽立本票被上訴
    人均未在場，上訴人亦未與被上訴人辦理對保，系爭三筆本
    票借款係於八十四年四月十七日借貸之三百萬元還清後，相
    隔二年及五年期間楊澄雄私自向上訴人聲請借款，既非密集
    持續之借貸，尚難認會使上訴人誤信相隔二至五年後之借款
    ，楊澄雄始終為被上訴人之代理人。而上訴人並未能證明被
    上訴人有何表見代理之情狀，雖被上訴人事後並未取回放置
    於楊澄雄處之印章，尚難徒以被上訴人自承將其存摺、印章
    長期交與訴外人楊澄雄保管使用，遽謂前開簽名、蓋章係經
    被上訴人之授權，即命被上訴人負表見代理授權人之責任。
    況系爭三筆借款係楊澄雄未經被上訴人授權，擅自以被上訴
    人名義為借款人或連帶保證人，向被上訴人借款，並於系爭
    本票上偽簽上訴人之簽名，蓋用其印章，系爭三筆借款為楊
    澄雄所貸款一節，已如前述，而楊澄雄偽造系爭三張本票之
    不法行為亦經臺灣臺中地方法院檢察署檢察官以九十四年度
    偵緝字第一四二八號提起公訴在案，有起訴書附卷可稽（見
    本院卷第五十至五十一頁），則系爭三筆借款及系爭本票係
    屬楊澄雄所為之不法行為，依上說明，尚無成立表見代理之
    餘地，上訴人主張被上訴人應負表見代理之責，應無可採。
(三)、上訴人又引最高法院九十五年度台上字第一０二七號判決，
    認縱系爭本票上之「乙○○」之印文為楊澄雄所盜用，但最
    高法院五十五年度台上字一０五四號判例所謂不得成立表見
    代理之不法行為，係指無權代理人代理之「行為本身」為「
    不法」者而言，本件爭執者，被上訴人是否為本票共同發票
    人或保證人、借款人，此均屬不法行為，也有成立表見代理
    之餘地等語。但查，最高法院九十五年度台上字第一０二七
    號判決乃對連帶保證人保證責任之爭執，即就保證行為是否
    成立表見代理爭執，與本件上訴人有無借貸而簽發系爭本票
    之案情殊異，故自難比附援用，是上訴人引用上開判決，尚
    不足為有利於己之證明。
七、上訴人另辯稱：被上訴人於八十四年四月十七日簽立系爭約
    定書，並經有對保手續。該約定書第二條約定「立約人因名
    稱、組織、章程內容、印鑑、代表人、代表人權限範圍或其
    他足以影響權益變更情事發生時，應即以書面將變更情事通
    知貴社，並辦妥變更或註銷留存印鑑之手續。於未為前項通
    知及變更或註銷留存印鑑手續前與貴社所為之交易，立約人
    均願負其責任，如因而造成貴社損害，並負賠償責任。」，
    即被上訴人經對保手續後，在約定書上所留存之印鑑印文，
    為兩造一切受（授）信往來之憑藉，如印鑑有變更時，應以
    書面通知上訴人，並應辦變更或註銷留存印鑑之手續，系爭
    三紙本票及其借款均經上訴人核對被上訴人留存之印鑑無誤
    ，且為被上訴人自認印文為真正，依上開約定被上訴人自應
    負責借款責任及發票人責任等語。惟按依照當事人一方預定
    用於同類契約之條款而訂定之契約，為左列各款之約定，按
    其情形顯失公平者，該部分約定無效：一、免除或減輕預定
    契約條款之當事人之責任者。二、加重他方當事人之責任者
    。三、使他方當事人拋棄權利或限制其行使權利者。四、其
    他於他方當事人有重大不利益者。民法第二百四十七條之一
    第二款定有明文，且按修正之民法第二百四十七條之一規定
    ，於民法債編修正前訂立之契約適用之，民法債編施行法第
    十七條復定有明文。查上開約定書係上訴人預定用於同類契
    約之條款而訂立之契約，雖其訂立時點即八十四年四月十七
    日在八十九年五月五日民法債編修正條文施行之前，但依民
    法債編施行法第十七條之規定，仍有修正民法第二百四十七
    條之一規定適用。再如依上訴人主張，只要被上訴人在該約
    定書上用印，則該印文所示之印章對現在或將來所蓋用之任
    何交易文件、票據、借款、墊款、保證等債務及其他債務，
    被上訴人皆應負責，則無異於該印章遭他人盜用時，仍不必
    再由上訴人重新辦理對保或確認被上訴人同意，如此，將使
    被上訴人可能遭受之不利益，全部歸予被上訴人負擔。故觀
    之該約定書條款之規定旨在減輕上訴人於契約相對人請求返
    還或更換擔保物及其有關文件時審查其資格之責任，顯將上
    訴人應自行負起之經營成本風險管理，在交易雙方間作不合
    理之分配，若依此規定，則任何人如有盜用契約相對人之印
    章時，該契約相對人均應負責，上訴人反可免除自己之對保
    、徵信責任，顯係不當移轉契約風險，按其情形亦有失公平
    ，且就借貸關係而言，借款人被上訴人相較於出借人上訴人
    間，顯屬經濟上之弱者，再就本件交易資訊及交易過程而言
    ，被上訴人相對於上訴人亦立於不平衡之狀態，而就本件具
    體情節觀之，上訴人僅於被上訴人八十四年四月十七日借款
    時與被上訴人對保乙次，該次對保所借之三百萬元並已清償
    完畢，為兩造所不爭執，而系爭借款依上訴人所述乃分別發
    生於八十六、八十九年間，最後一次展延為九十年間，期間
    長達五、六年，在此五、六年間系爭三筆借款經過多次展延
    ，並於九十年間簽立系爭本票三紙為擔保，上訴人竟均未通
    知被上訴人辦理對保，履行對保手續，亦均未確認被上訴人
    是否有授權楊澄雄在借款文件或本票上蓋章，為求方便僅核
    對被上訴人留存之印鑑即加以核貸展延，將遭人冒貸之風險
    ，歸由被上訴人負擔，而免除或減輕上訴人之責任。基上所
    述，本件因認定該約定書條款，按其情形對於被上訴人顯失
    公平，依民法第二百四十七條之一第一、二、四款規定，應
    屬無效。從而，上訴人援引該約定書條款主張系爭本票縱確
    係被上訴人遭楊澄雄盜蓋，被上訴人仍應負責清償云云，要
    無可採。
八、上訴人又謂，系爭一筆借款三百萬元於八十六年一月十七日
    撥入被上訴人帳戶內，即被上訴人已受領三百萬元，焉能謂
    不知情等語。惟查因楊澄雄當時向人家借牌，以七、八家公
    司名義承攬工程，因楊澄雄表示有票據問題無法領支票，乃
    以被上訴人名義請領支票，後來八十五年工程結束後東資營
    造公司成立，就沒有用被上訴人之支票，改以東資營造公司
    之支票，上訴人對被上訴人上開說明並未爭執，且借款三百
    萬元款項有撥入被上訴人帳戶乃核貸後之結果，尚難推論被
    上訴人確實有為借款及開立本票之意思表示，是上訴人上開
    抗辯，亦非可採。
九、綜上所述，上訴人主張，為不足採，被上訴人抗辯系爭三筆
    借款及本票債務乃遭訴外人楊澄雄所盜蓋後冒貸並開立，其
    不需負責等語，尚屬可信。從而，被上訴人訴請確認上訴人
    所持有如附圖所示系爭本票三紙，對被上訴人之本票債權不
    存在，核屬正當，應予准許。原審為被上訴人勝訴之判決，
    經核並無不合。上訴意旨指摘原判決不當，求予廢棄，為無
    理由，應予駁回。
十、據上論結，本件上訴為無理由，依民事訴訟法第四百四十九
    條第一項、第七十八條，判決如主文。
中    華    民    國    95    年    11    月    30    日
                    民事第六庭審判長法  官  袁再興
                                    法  官  吳惠郁
                                    法  官  盧江陽
以上正本係照原本作成。
上訴人得上訴。
如對本判決上訴，須於收受判決送達後20日內向本院提出上訴書
狀，其未表明上訴理由者，應於提出上訴後20日內向本院提出上
訴理由書（須按他造人數附具繕本）。
上訴時應提出委任律師為訴訟代理人之委任狀。具有民事訴訟法
第466條之1第1項但書或第2項之情形為訴訟代理人者，另應附具
律師及格證書及釋明委任人與受任人有該條項所定關係之釋明文
書影本。
                                    書記官  陳玫伶
中    華    民    國    95    年    11    月    30    日
                                                      Ｂ
附表：
┌─┬─────┬────┬────┬───┬──────────┐
│編│發票人    │發票日  │金額（新│到期日│票據原因關係（消費借│
│號│          │（民國）│台幣）  │（民國│貸，貸放人-保證責任 │
│  │          │        │        │）    │台中市第二信用合作社│
│  │          │        │        │      │）                  │
├─┼─────┼────┼────┼───┼──────────┤
│一│東資公司  │92年2月 │一千四百│90年5 │借款人東資公司，連帶│
│  │鄭敏      │20日    │萬元    │月20日│保證人林薛綿、鄭敏、│
│  │林崇派    │        │        │      │林崇派、乙○○。    │
│  │乙○○    │        │        │      │本票係90年2月20日展 │
│  │          │        │        │      │期，到期日90年5月20 │
│  │          │        │        │      │日之一千四百萬元借款│
│  │          │        │        │      │所開立之擔保。      │
├─┼─────┼────┼────┼───┼──────────┤
│二│林崇派    │90年1月 │三百萬元│90年4 │借款人林崇派，連帶保│
│  │林薛綿    │19日    │        │月19日│證人林薛綿、乙○○。│
│  │乙○○    │        │        │      │本票係90年1月19日展 │
│  │          │        │        │      │期，到期日為90年4月 │
│  │          │        │        │      │19日之三百萬元借款所│
│  │          │        │        │      │開立之擔保。        │
├─┼─────┼────┼────┼───┼──────────┤
│三│乙○○    │90年1月 │三百萬元│90年4 │借款人乙○○，連帶保│
│  │林崇派    │19日    │        │月19日│證人林崇派、林薛綿、│
│  │林薛綿    │        │        │      │李錦耀。            │
│  │李錦耀    │        │        │      │本票係90年1月19日展 │
│  │          │        │        │      │期，到期日為90年4月 │
│  │          │        │        │      │19日之三百萬元借款所│
│  │          │        │        │      │開立之擔保。        │
└─┴─────┴────┴────┴───┴──────────┘


司法院資訊處製作；財團法人民間司法改革基金會備份。
